臺灣高等法院刑事判決
110年度上訴字第3405號
上  訴  人  臺灣基隆地方檢察署檢察官
被      告  張維洲  



上列上訴人因被告傷害案件，不服臺灣基隆地方法院110年度訴
字第251號，中華民國110年9月14日第一審判決（起訴案號：臺
灣基隆地方檢察署109年度偵字第6724號），提起上訴，本院判
決如下：
    主  文
原判決撤銷。
張維洲犯傷害罪，處拘役貳拾日，如易科罰金，以新臺幣壹仟元
折算壹日。
    事  實
一、緣邱文政、陳柏樺均受雇於張維洲，在基隆市文化中心（址
    設基隆市○○區○○路000號）5樓演藝廳從事拆除、裝潢工程。
    民國109年10月28日17時30分許，在基隆市文化中心5樓演藝
    廳櫃台，邱文政要求發放薪資與張維洲發生爭執，邱文政竟
    朝張維洲揮拳並持現場的摺疊椅砸向張維洲，張維洲即基於
    傷害之犯意，揮拳毆打邱文政，雙方並在櫃台處扭打、互推
    ，致邱文政臉部撞擊櫃台桌角，嗣陳柏樺（所涉傷害罪嫌，
    檢察官另為不起訴處分）在6樓聽見爭吵聲，即前往5樓櫃台
    處將張維洲、邱文政分開。邱文政因與張維洲之扭打、互推
    而受有右眼眼角擦傷。
二、案經邱文政訴由基隆市警察局第二分局報告臺灣基隆地方檢
    察署檢察官偵查起訴。
    理  由
壹、證據能力之說明
一、按被告以外之人於審判外之言詞或書面陳述，除法律有規定
    者外，不得作為證據。又被告以外之人於審判外之陳述，雖
    不符合刑事訴訟法第159條之1至第159條之4之規定，但經當
    事人於審判程序同意作為證據，法院審酌該言詞陳述或書面
    陳述作成時之情況，認為適當者，亦得為證據；當事人、代
    理人或辯護人於法院調查證據時，知有同法第159條第1項不
    得為證據之情形，而未於言詞辯論終結前聲明異議者，視為
    有前項之同意。刑事訴訟法第159條第1項及第159條之5分別
    定有明文。本件檢察官、被告張維洲，就本判決所引用之被
    告以外之人於審判外之陳述，於本院準備程序時均表示同意
    有證據能力（見本院卷第56、57頁），且迄言詞辯論終結前
    均未聲明異議，經本院審酌該等證據之作成情況，核無違法
    取證或其他瑕疵，認均適為本案認定事實之依據，依刑事訴
    訟法第159條之5規定，均有證據能力。
二、又本件認定事實引用之卷內其餘非供述證據（詳後述），並
    無證據證明係公務員違背法定程序取得，依同法第158條之4
    規定反面解釋，均有證據能力。
貳、實體方面
一、認定事實所憑之證據及理由：
　　訊據被告固坦承於上揭時地，因薪資發放問題與告訴人邱文
    政發生爭執，有揮拳毆打告訴人，雙方並在櫃台處扭打、互
    推，事發後告訴人受有右眼眼角擦傷等事實，惟否認有何傷
    害犯行，辯稱：當天是告訴人先攻擊我，我自衛還擊，告訴
    人也對我還擊，我也有受傷，這只構成社會秩序維護法的互
    毆；當時天色昏暗，告訴人到底眼角怎麼受傷，是我把他推
    受傷的，還是他撞桌腳我也不確定，我們兩個抱在一起在桌
    子上滾來滾去、打來打去，我有推他，他也有推我，我們坐
    電梯下去樓下才發現告訴人眼角有傷等語。經查：
(一)被告為告訴人之雇主，其等於109年10月28日17時30分許，
    在基隆市文化中心5樓演藝廳櫃台，因薪資發放問題發生爭
    執，告訴人先對被告揮拳並持摺疊椅砸向被告，被告遂揮拳
    反擊，雙方並在櫃台處扭打、互推，嗣員工陳柏樺在6樓聽
    見爭吵聲，即前往5樓櫃台處將被告與告訴人分開，衝突結
    束後發現告訴人右眼眼角擦傷等事實，業據被告於警詢、偵
    訊、原審及本院供述在卷（見偵卷第14、15、86、87頁，原
    審卷第26、27、54至56頁），並據邱文政於警詢之證述及陳
    柏樺於警詢、偵訊證述屬實（見偵卷第9、10、18、86頁）
    ，且有告訴人傷勢照片及現場照片在卷可稽（見偵卷第23、
    25、29至31頁）。是此部分事實，首堪認定。
(二)被告雖否認有傷害犯意，並以前詞置辯。惟被告於警詢、偵
    訊供稱：我用拳頭打告訴人的頭部及胸部，告訴人的傷有可
    能是我跟他互毆造成的等語（見偵卷第15、87頁），復於原
    審供稱：我是推告訴人，他自己撞到桌角還是幹嘛；我們還
    在拉扯，那邊剛好有個平台，兩個人拉扯到桌子上面，在陳
    柏樺來之前，邱文政應該是有撞到桌角還是怎麼樣，因為他
    有喝酒，那時候又天色昏暗，我們拉扯，我本身自己也有撞
    到桌角，我不是很清楚他怎麼撞到桌角，因為天色昏暗，二
    個大男人在桌上滾來滾去、打來打去；在拉扯的過程中他有
    倒在桌子上面，這都是陳柏樺從6樓來之前發生的，他就是
    喝酒，站姿不穩，他拉我，他又重，我們2個一起撞在那個
    桌子，我不敢確定他是哪裡撞到，他那個傷勢看起來就是很
    像撞到桌角的樣子；告訴人受傷有可能是我跟告訴人互毆造
    成的等語（見原審卷第56頁、第87頁），足認被告供承有揮
    拳毆打告訴人之頭部，並與告訴人在櫃檯桌子上扭打、互推
    ，可能因此造成告訴人右眼眼角擦傷，此與告訴人於警詢證
    稱：我右眼眼角有遭他們毆傷等語相符（見偵卷第10頁），
    且觀諸被告與告訴人互毆現場照片所示（見偵卷第29、31頁
    ），現場施作中櫃台上確有血跡，被告於原審標示其與告訴
    人拉扯時告訴人撞擊櫃台桌角位置（見原審卷第56頁，偵卷
    第29頁），堪認被告與告訴人在該櫃台處扭打、互推時，告
    訴人應有撞擊櫃台桌角而受傷。至陳柏樺於偵訊供稱：我當
    時架住告訴人，他有跌倒，頭有撞到桌子，臉有流血等語（
    見偵卷第78頁），然被告於原審已供述：在陳柏樺來之前，
    我與告訴人扭打，告訴人應該是有撞到桌角等情，是告訴人
    斯時因與被告之扭打、互推而受有傷害，不能因事後陳柏樺
    架住告訴人亦造成告訴人撞擊桌子，而認被告與告訴人扭打
    、互推之行為未造成告訴人受傷。被告辯稱：當時天色昏暗
    ，告訴人到底眼角怎麼受傷，是我把他推受傷的，還是他撞
    桌腳我也不確定云云，否認其與告訴人之扭打、互推有造成
    告訴人受傷，並不足採。
(三)按正當防衛必須對於現在不法之侵害，始足當之，侵害業已
    過去，或無從分別何方為不法侵害之互毆行為，均不得主張
    防衛權，而互毆係屬多數動作構成單純一罪，而互為攻擊之
    傷害行為，縱令一方先行出手，還擊之一方，在客觀上苟非
    單純對於現在不法之侵害為必要排除之反擊行為，因其本即
    有傷害之犯意存在，自無主張防衛權之餘地（最高法院96年
    度台上字第3526號判決意旨參照）。被告另辯稱：當天是告
    訴人先攻擊我，我自衛還擊，告訴人也對我還擊，這只構成
    社會秩序維護法的互毆，我也有受傷等節。惟本件依據被告
    上述警詢、偵訊、原審供述，及告訴人前揭警詢證述情節，
    可知被告係因告訴人先對被告揮拳並持摺疊椅砸向被告，被
    告乃揮拳毆打告訴人，雙方並在櫃台處扭打、互推，致告訴
    人臉部撞擊櫃台桌腳而受有右眼眼角擦傷，被告之嘴角、頭
    部右太陽穴亦有受傷，復據被告供述及傷勢照片在卷可參（
    見偵卷第16、25至27頁），足徵被告與告訴人係先後互為攻
    擊之傷害行為。又告訴人於警詢證述其心臟曾經手術，被告
    亦知情等語（見偵卷第10頁），堪認告訴人之身體狀況非佳
    ，縱令告訴人先對被告揮拳並持摺疊椅砸向被告，以當時客
    觀情狀，被告仍可採取閃避或阻擋動作，避免再遭告訴人攻
    擊，被告捨此不為，揮拳毆打告訴人，並與告訴人在櫃台處
    持續扭打、互推，致告訴人受有上開傷害，被告在客觀上並
    非單純對於現在不法之侵害為必要排除之反擊行為，被告上
    開行為自有傷害告訴人之犯意存在，依上開說明，自無所謂
    正當防衛可言，從而被告主張正當防衛之辯解，無足憑採。
(四)綜上所述，本案事證明確，被告所辯各節並不可採，其傷害
    犯行堪以認定，應依法論科。　　　　　　　　
二、論罪：
    核被告所為，係犯刑法第277條第1項之傷害罪。
三、撤銷改判之理由：
    原審審理後，認為被告犯罪不能證明，為無罪之諭知，尚有
    未恰，檢察官上訴指摘原判決不當，為有理由，自應由本院
    將原判決撤銷改判。
四、量刑：
    爰以行為人之責任為基礎，審酌被告與告訴人因薪資發放問
    題發生爭執，亦應理性處理，當不可動輒暴力相向，雖告訴
    人先對被告揮拳並持摺疊椅砸向被告，然被告未採取閃避、
    阻擋動作，亦揮拳毆打告訴人，並與告訴人扭打、互推，造
    成告訴人受有前揭傷勢，被告之嘴角、頭部右太陽穴亦有受
    傷，並衡以被告犯罪動機、目的、手段，其於原審自陳大專
    畢業之智識程度，現從事室內裝修工作，家境小康、已婚、
    育有一子之家庭生活狀況（見原審卷第59頁）等一切情狀，
    量處如主文欄第2項所示之刑，並諭知易科罰金之折算標準
    。
五、被告經本院合法傳喚，無正當理由不到庭，爰不待其陳述，
    逕行判決。　　
據上論斷，應依刑事訴訟法第369條第1項前段、第364條、第299
條第1項前段、第371條，判決如主文。
本案經檢察官蕭方舟到庭執行職務。
中　　華　　民　　國　　111 　年　　3 　　月　　10　　日
                  刑事第二庭    審判長法　官  遲中慧
                                      法　官  李世華
                                      法　官  楊志雄
以上正本證明與原本無異。
如不服本判決，應於收受送達後20日內向本院提出上訴書狀，其
未敘述上訴之理由者並得於提起上訴後20日內向本院補提理由書
（均須按他造當事人之人數附繕本）「切勿逕送上級法院」。
                                      書記官  林昱廷
中　　華　　民　　國　　111 　年　　3 　　月　　10　　日
附錄本案論罪科刑依據之法條：
中華民國刑法第277條第1項
傷害人之身體或健康者，處五年以下有期徒刑、拘役或五十萬元
以下罰金。